【裁判字號】    97,台上,5105
【裁判日期】    971009
【裁判案由】    違反廢棄物清理法等罪
【裁判全文】
最高法院刑事判決            九十七年度台上字第五一０五號
上  訴  人  台灣高等法院高雄分院檢察署檢察官
被      告  甲○○
            乙○○
上列上訴人因被告等違反廢棄物清理法等罪案件，不服台灣高等
法院高雄分院中華民國九十四年十月二十七日第二審判決（九十
四年度上訴字第七○一號，起訴案號：台灣高雄地方法院檢察署
九十二年度偵字第一七○○八號），提起上訴，本院判決如下：
    主  文
原判決撤銷，發回台灣高等法院高雄分院。
    理  由
本件原判決以公訴意旨略稱：被告乙○○於民國八十九年十二月
二十五日，向謝文太承租高雄縣大寮鄉○○段一五八之三七、一
五八之一一○號土地堆放砂石及貨櫃。九十年十一月六日起，乙
○○以楠洋營造有限公司（下稱楠洋公司）、忠進企業工程行名
義向天軍企業有限公司（下稱天軍公司）購買可利用事業廢棄物
爐石粉（每立方米新台幣下同五元或六元，扣除此價格，天軍公
司尚需每立方米給付九十元運費），堆放在上開土地上，乙○○
並僱用被告甲○○在現場看守，指揮車輛傾倒，二人基於意圖不
法利益之犯意聯絡，乘機將爐石粉傾倒在相鄰之丁○○、丙○○
共有即同段一五八之三五號土地上，竊佔面積三○○五平方公尺
（深度約一公尺）。二人復基於犯意聯絡，未經主管機關許可，
自九十一年間不詳時日起，提供上開土地予他人堆置廢塑膠便當
盒、塑膠袋、皮屑、木板等廢棄物，仍由甲○○在現場看守，指
揮車輛傾倒，以堆置爐石粉為名而從事廢棄物處理掩埋。嗣丁○
○、丙○○巡視其土地，始發現上情。因認被告二人共同涉犯刑
法第三百二十條第二項竊佔罪及廢棄物清理法第四十六條第一項
第三款之罪嫌等情。經審理結果，認不能證明被告二人犯罪，因
而維持第一審諭知被告二人無罪之判決，駁回檢察官在第二審之
上訴。固非無見。
惟查：審理事實之法院，應綜合調查所得之一切直接間接證據，
本於職權定其取捨，依自由心證而為事實之判斷，且此項自由判
斷職權之運用，應受客觀存在之經驗法則與論理法則之支配，非
可自由任意為之，否則即屬違背證據法則。又審理事實之法院，
對於案內與論罪科刑、罪名成立與否有關之一切證據，除認為不
必要者外，均應詳為調查，然後基於調查所得之心證以為判斷之
基礎；苟與待證事實有重要關係，在客觀上認為應行調查之證據
，又非不易調查或不能調查，而未依法加以調查，率予判決，即
有應於審判期日調查之證據未予調查之違法。一、證人即告訴人
丁○○、丙○○指稱：鋼鐵公司煉鋼產生之「爐石」，如果成分
純而穩定，可加工成「爐石粉」而資源再利用。國內祇有中國鋼
鐵股份有限公司生產之「水淬爐石」才可加工成為「爐石粉」，
屬於營建物料，為商品，可自由買賣。「爐石粉」市價每立方公
尺一○五○元至一一○○元（不包括槽車運費）。「爐石粉」像
散裝水泥一樣，會吸收空氣中水分變硬而成為廢料，須用槽車運
輸及貯存於特殊建構的倉儲中。至被告向天軍公司「買受」之物
品，係天軍公司向唐榮鐵工廠股份有限公司（下稱唐榮公司）標
購而來，唐榮公司係以電弧爐煉鋼，原料來自國內外廢鐵，所生
產之「爐石」雜質較多，含有較高之重金屬，成分又不穩定，無
法加工成為「爐石粉」，為事業廢棄物，須出價請人清運、棄置
、掩埋。天軍公司與唐榮公司簽訂之契約明定為「爐石」，非「
爐石粉」。證人柯仁正證稱天軍公司出售該物給乙○○為每立方
公尺五元或六元，天軍公司尚須給付乙○○每立方公尺九十元運
費，如被告二人堆置者為「爐石粉」，依其市價、堆置面積、高
度，換算結果，天軍公司向唐榮公司購買之「爐石粉」，竟須虧
損一億四千二百萬元，可見被告二人堆置者非「爐石粉」，而係
收取掩埋費之廢棄物「爐石」。一般人未能辨明，將「廢棄物爐
石」，通稱為：爐渣（碴）、爐石渣（碴）、爐渣（碴）石、爐
灰或爐石粉。被告二人及柯仁正、黃明春均誤稱本件堆置、買賣
標的為「爐石粉」，致檢察官、律師與一、二審法院亦誤為「爐
石粉」等語，並提出行政院環境保護署九十四年七月二十七日環
署督字第○九四○○五四七四二號函、高雄縣環境保護局（第四
課）事業廢棄物稽查工作紀錄表、高雄縣政府九十四年六月二十
三日府環六字第○九四○一一八二三一號函、中聯爐石處理資源
化股份有限公司（下稱中聯公司）九十三年年報為證，請求向唐
榮公司、中聯公司、中鋼公司不銹鋼廠查詢（見原審卷第八十二
至八十八頁、第九十二至一○三頁、第一七二至一七四頁）。以
上所述如果無誤，參以天軍公司與唐榮公司簽訂之買賣契約，即
卷附「招標投標及契約文件（二）」，內載招標標的名稱及數量
摘要：一、本廠堆積區「爐渣」加工處理再利用委外發包……，
二、本廠「爐渣鐵」回收…；投標總額二千二百六十二萬八千八
百元，及天軍公司與楠洋公司、忠進企業工程行簽訂之買賣契約
，記載為「爐石」買賣，每平方公尺六元或五元（見外放之內政
部警政署環境保護警察隊第三中隊簽Ｃ卷第七十一至七十八頁，
下稱Ｃ卷），柯仁正於警詢證稱：大寮鄉○○段第一五八之三七
號等土地上堆置之「爐石」係灰白色（見Ｃ卷第六十四、六十五
頁），暨卷內各單位派員稽查拍攝之照片顯示堆積如山之灰白色
物品，部分尚上覆有泥土，嗣並長出雜草等情，則被告二人堆置
之物究係可資源再利用之商品「爐石」或「爐石粉」，抑事業廢
棄物之「爐石」？唐榮公司生產並標售給天軍公司之「爐渣鐵（
爐渣）」，能否加工成可利用之「爐石粉」？如可加工成再利用
之「爐石粉」，被告二人何以能以悖離市場行情之超低價格向天
軍公司買得該物？天軍公司何故需倒貼十餘倍金錢給楠洋公司等
？被告又豈能長期堆置在該地，任其荒蕪，或於其上覆以泥土，
任其長草？彼等是否假借可資源再利用之「爐石」買賣之名，行
推置、掩埋事業廢棄物「爐石（爐渣）」之實？倘係事業廢棄物
之「爐石（爐渣）」，被告二人未依廢棄物清理法規定領有廢棄
物、清除、處理許可文件，即提供向謝文太承租之土地予以堆置
，從事廢棄物清除、處理，能否謂無違廢棄物清理法之相關規定
？均有疑義。此攸關被告二人犯罪之成立及所犯罪責，基於公平
正義之維護，自有調查之必要性。原審未予審酌、說明及為必要
之調查，逕認被告二人堆置之物為可資源再利用之「爐石粉」而
非廢棄物，有判決理由不備及應於審判期日調查之證據，未予調
查之違誤。二、證人劉秀慧、林宗賢證稱彼等到現場稽查，確認
堆置範圍甚大，亦有廢塑膠便當盒、塑膠袋、皮屑、木板等廢棄
物摻雜其中，一些廢皮屑被「爐石粉」蓋住等語（見第一審卷第
一四○、一四一、一八五、一八七頁）。且檢察官勘驗筆錄記載
該地堆置廢棄物，並有燃燒廢棄物之痕跡（見發查字第四六八○
號卷第九十八頁）。另卷附諸多照片，均顯示該地上有甚多家庭
、建築或醫療廢棄物，且有多處發出惡臭之黑洞（見發查字第四
六八○號卷第一○九至一一三頁、發查字第七二三五號卷第七至
二十頁）。原判決亦肯認系爭土地上尚堆有廢塑膠便當盒等廢棄
物（原判決理由五之四）。則系爭土地上嗣後經人堆放、掩埋「
爐石（爐渣）」以外之廢棄物無訛。按系爭土地係乙○○向謝文
太承租，租期自八十九年十二月十五日起至九十二年十二月十五
日止，供堆置砂石及貨櫃之用（見Ｃ卷第二十五至二十八頁），
由甲○○在現場看守，則被告二人對系爭土地自有支配管領力。
又依卷附行政院環境保護署督察總隊南區環境督察大隊於九十一
年六月十三日與同年六月二十日至現場稽查時拍攝之照片，顯示
當時場內無人，入口處以車輛橫擋，以阻止其他車輛進出，入場
道路以土堤阻擋（見發查字第七二三五號卷第八、九頁）。旋該
大隊於九十一年七月四日、同年七月十五日、同年十一月五日繼
續到場勘查拍攝，發現續有各種廢棄物堆置情形（見發查字第七
二三五號卷第七、十至二十頁）。系爭土地之道路及出入口既經
管制，衡諸常情，其他人車當無法任意出入。依吾人一般生活經
驗，該等廢棄物自係對此土地有支配管領力之人所堆置，或有支
配管領力之人允許他人所堆置。至未及時在各廢棄物上覆蓋或填
平，非無可能係因所挖洞穴尚未填滿，或堆置範圍太大，或因其
他考量所致。原判決置以上各不利於被告之事證於不顧，遽認該
廢棄物「可能係被告以外之他人任意傾倒」，遽為被告二人有利
之認定，有判決理由不備及違背證據法則之違法。三、依卷內資
料所示，告訴人於九十年十二月二十四日向高雄縣環境保護局檢
舉土地遭被告二人竊佔，該局同日前往現場稽查，並通知甲○○
於當日到該局說明（見發查字第四六八○號卷第十七、十八頁，
他字第一○○六號卷第六頁）。乙○○亦坦承：「後來土地上倒
廢棄物到了隔壁土地，甲○○問我知不知道隔壁土地的地主，…
後來整件事情弄不好，丙○○就連我也被告」。甲○○亦稱：「
剛好我出獄沒有工作，就接下做土方買賣」、「（堆置爐石粉有
經過機關核准？）沒有，我也不知道要核准」（見第一審卷第八
十九、二○○頁，發查字第四六八○號卷第三十七頁及背面）。
如果非虛，則被告二人似自九十年十二月二十四日起知悉恐有竊
佔他人土地之情，其仍繼續進場堆置「爐石（爐渣）」，至九十
一年間該地更進一步遭堆置、掩埋家庭、建築或醫療廢棄物，部
分尚覆蓋被告二人堆置之「爐石（爐渣）」，經測量結果，共佔
用告訴人土地達三○○五平方公尺，能否謂被告二人全無竊佔之
確定或不確定故意？亦饒有研求之餘地。本件究竟實情如何，自
仍有待深入詳查探究明白之必要。原審未予澈查釐清，遽以：無
證據足認被告究堆置占用多少面積，判斷上非無可能係因「爐石
粉」堆置一定高度而因外來自然力加諸而崩塌，致進入告訴人所
有系爭土地上云云，為被告二人無罪之諭知，同有判決理由不備
、違背證據法則及證據調查未盡之違法。以上或係上訴意旨所指
摘，或為本院得依職權調查之事項，應認原判決有撤銷發回更審
之原因。
據上論結，應依刑事訴訟法第三百九十七條、第四百零一條，判
決如主文。
中    華    民    國  九十七  年    十    月    九    日
                      最高法院刑事第十二庭
                          審判長法官  石  木  欽
                                法官  陳  世  淙
                                法官  洪  佳  濱
                                法官  呂  丹  玉
                                法官  段  景  榕
      本件正本證明與原本無異
                                      書  記  官
中    華    民    國  九十七  年    十    月   十六   日
                                                      K


司法院資訊處製作；財團法人民間司法改革基金會備份。
